最高法院刑事判決　　　　　　　一○○年度台上字第七一二號
上　訴　人　藍竹芬
選任辯護人　吳雨學律師
上列上訴人因偽造文書案件，不服台灣高等法院中華民國九十九
年十月五日第二審判決（九十九年度上訴字第二八七二號，聲請
簡易判決處刑案號：台灣台北地方法院檢察署九十年度偵緝字第
九六號），提起上訴，本院判決如下：
    主  文
上訴駁回。
    理  由
按刑事訴訟法第三百七十七條規定：上訴於第三審法院，非以判
決違背法令為理由，不得為之。是提起第三審上訴，應以原判決
違背法令為理由，係屬法定要件。如果上訴理由書狀並非依據卷
內訴訟資料具體指摘原判決不適用何種法則或如何適用不當，或
所指摘原判決違法情事顯與法律規定得為第三審上訴理由之違法
情形不相適合時，均應認其上訴為違背法律上之程式，予以駁回
。本件原判決綜合全案證據資料，本於事實審法院之推理作用，
認定上訴人藍竹芬有其事實欄所載侵占及變造公文書犯行，因而
維持第一審依行為時連續犯（侵占部分）及牽連犯關係，從一重
論上訴人以變造公文書，足以生損害於公眾及他人罪，處有期徒
刑八月之判決（上訴人不合於中華民國九十六年罪犯減刑條例所
定減刑要件），而駁回上訴人在第二審之上訴，已詳敘其所憑證
據及認定之理由；對於上訴人所辯何以不足採信，亦在理由內詳
加指駁及說明，俱有卷存證據資料可資覆按。上訴人上訴意旨略
以：伊雖將第一商業銀行總行受財政部台北市國稅局（下稱台北
市國稅局）委託代收稅款所製作之「財政部台北市國稅局八十七
年度外僑綜合所得稅結算稅額繳款書（自行繳納）」（下稱綜合
所得稅繳款書或繳款書）收據聯上「本稅欄」所載稅額新台幣（
下同）五千元，自行塗改為一萬五千元，但並未偽造或變造印章
、印文蓋於「收款公庫及經收人蓋章欄」處，且伊所塗改者為上
述繳款書之影本，並非該繳款書本身，亦與變造文書行為不同，
自不能遽依變造公文書罪相繩。況第一商業銀行辦理代收稅款之
行員，雖係受公務機關委託承辦公務之人，但其受託代收稅款之
性質與一般銀行業務無異，是否合於修正後刑法公務員身分之要
件，亦有疑義。且伊變造上述繳款書影本後並未提出行使，係告
訴人雷大衛於伊離職後整理物品時始發現，應無生損害於公眾或
他人之虞；是伊所為與刑法第二百十一條變造公文書罪之要件不
合，原審未予詳查，遽論以變造公文書罪，自屬不當。此外，伊
並無犯罪前科紀錄，且犯後坦承犯行，態度良好，本件犯罪情節
亦屬輕微，應符合緩刑之要件。至伊被通緝，係因未接到傳票所
致，而雷大衛於案發後已離開台灣返回其本國居住，致伊無法與
其協調和解，並非故意規避刑責及賠償，原判決未諭知緩刑，亦
有未洽。伊願向法院所指定之公庫或公益團體支付一定金額，請
准予諭知緩刑云云。惟按刑法第十條第二項所稱之公務員，係指
：一、依法令服務於國家、地方自治團體所屬機關而具有法定職
務權限，以及其他依法令從事於公共事務，而具有法定職務權限
者。二、受國家、地方自治團體所屬機關依法委託，從事與委託
機關權限有關之公共事務者而言。而刑法上所稱「公文書」，依
同條第三項規定，係指公務員職務上製作之文書。又綜合所得稅
之課徵係台北市國稅局權限範圍內之公共事務，故受該局委託辦
理代收外僑綜合所得稅業務之第一商業銀行總行人員，依同法第
十條第二項第二款規定，應具有公務員身分。而其在本件綜合所
得稅繳款書上加蓋戳印，係表示收訖稅款之意思（即完稅證明）
，其中第一聯交予繳款人收執，亦具有收據之性質。故本件綜合
所得稅繳款書其中關於繳納稅款部分，係第一商業銀行總行人員
受台北市國稅局委託從事該局課徵所得稅所製作之文書，自屬公
文書之一種。若無製作或更改權限之人，擅自竄改或變更上開繳
款書所載之稅額或其他重要內容，即屬變造公文書之行為，並不
以同時偽造或變造印章、印文蓋於其上為必要。從而，原判決以
上訴人將第一商業銀行承辦人員已加蓋收稅戳記之上述繳款書收
據聯「本稅欄」所載五千元，擅自竄改為一萬五千元，認足以生
損害於台北市國稅局課徵稅款之正確性及雷大衛之權益，而論以
刑法第二百十一條之變造公文書罪，於法並無不合。上訴意旨任
憑己見，謂第一商業銀行代收稅款人員不具有公務員身分，其所
製作之上述繳款書亦非公文書云云，而指摘原判決不當，要非適
法之第三審上訴理由。又公（私）文書之影本與原本具有相同之
效果，如將原本予以影印後，將影本之部分內容竄改，重加影印
，與無製作權人將其原本竄改，作另一表示其意思者無異，亦應
成立變造公（私）文書罪。上訴意旨謂其所竄改者為上述繳款書
之影本，並非該繳款書本身，與變造公（私）文書行為不同云云
，依上述說明，亦屬誤會。再刑法偽造、變造公（私）文書罪構
成要件中所稱「足以生損害於公眾或他人」，係指行為人偽造、
變造文書結果，有足以發生損害於公眾或他人之虞或危險性為已
足，並非以公眾或他人果已受實質上損害為必要。上訴人變造上
述繳款書（即收據）之行為，在客觀上有可能使雷大衛真正繳稅
金額發生混淆與爭議，足以生損害於台北市國稅局課徵稅款之正
確性及雷大衛權益之虞，縱其於變造後並未提出行使，而未發生
實質損害，亦不影響其變造公文書罪責之成立。上訴意旨謂其變
造繳款書後並未提出行使，無生損害於公眾或他人之虞，應不成
立變造公文書罪云云，依上述說明，亦無可取。此外，是否宣告
緩刑，法院本屬有權斟酌決定，縱未宣告緩刑，亦不生不適用法
則之違法問題。至被告惡性及犯罪情節如何，犯後是否坦承暨有
無與被害人達成民事賠償和解，均屬刑法第五十七條量刑時應審
酌之事項，與是否宣告緩刑並無必然關聯。上訴意旨指摘原判決
未諭知緩刑一節，同非合法之第三審上訴理由。至其餘上訴意旨
無非仍就原判決已明確認定詳細說明之事項，再事爭辯，均非依
據卷內資料具體指摘原判決不適用何種法則或如何適用不當，顯
與法律規定得為第三審上訴理由之違法情形不相適合。按之首揭
說明，其關於變造公文書罪部分之上訴為違背法律上之程式，應
予駁回。又本院既應為程序上之上訴駁回判決，所請諭知緩刑一
節，自屬無從斟酌，併此敘明。再裁判上一罪之重罪部分得上訴
第三審法院，其輕罪部分雖不得上訴於第三審法院，依審判不可
分原則，第三審法院固應一併予以審判，但仍以重罪部分之上訴
合法為前提。如該重罪部分之上訴為不合法，第三審法院既應從
程序上予以駁回，而無從為實體上審判，對於輕罪部分自亦無從
適用審判不可分原則，併為實體上審判。本件原判決認定上訴人
除觸犯刑法第二百十一條之變造公文書罪（即重罪）以外，另牽
連犯刑法第三百三十六條第二項業務侵占罪部分，核屬刑事訴訟
法第三百七十六條第三款所規定不得上訴於第三審法院之案件（
即輕罪）。上訴人雖對此部分一併提起上訴，然前開得上訴於第
三審法院之重罪部分，既經本院以上訴不合法律上程式而予以駁
回，則其對於輕罪部分之上訴，即無從適用審判不可分原則而併
為實體上審判，亦應併予駁回。
據上論結，應依刑事訴訟法第三百九十五條前段，判決如主文。
中    華    民    國  一○○  年    二    月   十七   日
                      最高法院刑事第六庭
                          審判長法官  洪  文  章  
                                法官  王  居  財  
                                法官  郭  毓  洲  
                                法官  沈  揚  仁  
                                法官  蘇  振  堂  
本件正本證明與原本無異
                                      書  記  官  
中    華    民    國  一○○  年    二    月  二十一  日
                                                    M